【裁判字號】    97,訴,1836
【裁判日期】    981124
【裁判案由】    回復原狀
【裁判全文】
臺灣板橋地方法院民事判決              97年度訴字第1836號
原      告  祖師天廈社區管理委員會
法定代理人  甲○○
訴訟代理人  陳威男律師
被      告  乙○○
上列當事人間請求回復原狀事件，經本院於民國98年10月27日言
詞辯論終結，判決如下：
    主  文
原告之訴及其假執行之聲請均駁回
訴訟費用由原告負擔。
    事實及理由
壹、程序方面：
    原告原法定代理人林良謀，其任期至民國97年12月31日止，
    97年12月28日原告召開第12屆區分所有權人住戶大會，改選
    第13屆管理委員，嗣於98年1月9日經由委員互推甲○○擔任
    原告之主任委員，任期至98年12月31日止，有原告提出之會
    議紀錄附卷可稽（見本院卷第97頁）。爰甲○○依民事訴訟
    法第175條、第176條之規定，具狀聲明承受訴訟（見本院卷
    第93頁），併送達承受狀繕本予被告，其承受訴訟，核無不
    合，應予准許。
貳、實體方面：
一、原告主張：
（一）原告乃依法報備成立之公寓大廈管理委員會，被告則為社
      區之區分所有權人，其建物為台北縣三峽鎮○○段4841建
      號（門牌號：台北縣三峽鎮○○路13之5號5樓，下稱系爭
      建物）。惟被告為經營安養中心之用，罔顧全體住戶安全
      ，將系爭建物中近乎全部之樑、柱穿孔約30處以埋設管線
      ，致損及該棟建物構造安全，經與被告協調，被告竟均置
      之不理。
（二）按「住戶應遵守下列事項：一、於維護、修繕專有部分、
      約定專用部分或行使其權利時，不得妨害其他住戶之安寧
      、安全及衛生。…。五、其他法令或規約規定事項。」、
      「住戶違反第一項規定，經協調仍不履行時，住戶、管理
      負責人或管理委員會得按其性質請求各該主管機關或訴請
      法院為必要之處置」公寓大廈管理條例第6條第1項第1款
      、第5款及同條第3項均有明文。次按「建築物所有權人、
      使用人應維護建築物合法使用與其構造及設備安全。」、
      「建築物室內裝修應遵守左列規定：…三、不得妨害或破
      壞防火避難設施、消防設備、防火區劃及主要構造。」建
      築法第77條、第77條之2並均著有明文。
（三）本件經台灣省土木技師公會就系爭建物之樑穿孔情狀鑑定
      結果，其提出98年9月1日（98）省土技字第4608號鑑定報
      告書（下稱鑑定報告），該鑑定報告內容指出「本案並未
      依以上作業程序施作（按即鑑定報告P.6（一）建議事項
      1.），幸好結構分析結果結構仍安全。」、「本案不少樑
      穿孔位置於（距柱面）2倍樑深範圍內，與規定不符，有必
      要特別加以補強（如附件七＊符號部分，共8支樑）」、
      「本標的物樑穿孔後經結構分析後仍屬安全（如附件八）
      ，現有問題尚有樑穿孔處之鋼筋保護層厚度不足的問題。
      建議依如上述：附件七＊部份，共8支樑於穿孔樑之兩側
      以鋼板加強，並且將所有穿孔與管路之間隙（如附件七共
      13處）以環氧樹脂灌滿（如圖二）。」（上詳鑑定報告P.
      6倒數第1、2行；P.7第1行及第5?8行）；最後並以「如上
      述，鑑定標的物穿孔後對原結構安全影響甚微。但仍需如
      附件七＊部份，共8支樑以加長、加厚鋼板補強及採用將
      樑穿孔灌注滿環氧樹脂，以免鋼筋保護層不足影響結構耐
      久性。其餘有穿孔之樑不必修改，依已補強之現況及將樑
      穿孔灌注滿環氧樹脂即可」作結（鑑定報告P.7倒數第1、
      2行及P.8第1、2行），並據此而為補強建議（詳參鑑定報
      告P.8、9）。
（四）又鑑定報告第8頁第4、5行業已載明「一般於開孔處（於
      梁澆灌混凝土前）均需以四支＃4鋼筋進行補強」，而系
      爭十三處樑穿孔，乃因被告為裝置管線而開孔，是如欲接
      置四支＃4鋼筋進行補強，勢必先將孔內現有管線拆除，
      始得施作。至於該鑑定報告第8頁同段雖又略謂「但現階
      段已無法如此補強」，然卻未述明其理由，顯僅係顧慮到
      因已有管線之設、施作較為不便等情。實則，倘將現有管
      線拆除以接置四支＃4鋼筋，管線仍可繞接於樑下，充其
      量只是較不美觀，並須增加工項，絕非無法施作，然全體
      住戶之人命關天，是就法益權衡言，自仍有其必要性。被
      告僅為一己之私經營安養中心，卻在未向管理委員會告知
      之情況下，枉顧全體住戶安危，逕將樑穿孔達13處，致生
      「鋼筋保護層厚度不足」、「影響結構耐久性」等問題，
      每遇地震，社區全體住戶均人心惶惶，自應採取對於住戶
      較有保障之補強方法，始稱正辦，而非可僅因施作工項或
      難度稍增或略損美觀，便冒然降低補強標準。
（五）被告所為前述大範圍之樑、柱穿孔行為，因已損及大樓構
      造，且有安全之虞，自非建管法令所許，實已違反公寓大
      廈管理條例第6條第1項第1款所揭示「不得妨害其他住戶
      之安全」之禁止規定及同條項第5款所涉建築法第77條、
      第77條之2等建管法令之違反。為此，爰依公寓大廈管理
      條例第6條第3項之規定，訴請依法為必要之處置回復原狀
      等語。
（六）聲明：
      被告應將系爭建物如附件一所示＃1、＃2、＃3、＃4、
        ＃5、＃6、＃7、＃8、＃9、＃10、＃11、＃31、＃32
        等13處樑穿孔內之管線拆除，並於上開13處樑穿孔內各
        接置4支＃4鋼筋，且將其中＃1、＃5、＃6、＃7、＃9
        、＃11、＃31、＃32等樑穿孔共8處為如附件二之補強
        建議中之圖二暨其施工步驟（1）?（7）及（9）所示之
        補強方法；及將＃1、＃2、＃3、＃4、＃5、＃6、＃7
        、＃8、＃9、＃10、＃11、＃31、＃32等樑穿孔共13
        處為如附件二之補強建議中之施工步驟（8）暨其圖示
        之補強方法。
      原告願供擔保，請准予宣告假執行。
二、被告則以：
（一）其所有之系爭建物，前經委任合法結構技師即呂煥章建築
      師事務所精確計算後，始進行管線施工及補強工程，故本
      件鑑定報告明確表示「結構分析結果仍安全」，其施工結
      束後亦經台北縣政府工務局多次現場勘查後，於96年8月3
      日核發變更使用執照，凡此均更足證被告對系爭建物整棟
      建物於施工前、中、後均已盡善良管理人注意義務，於影
      響最小之範圍內，進行系爭建物管線施工工程，而無違反
      相關法規或妨害其他住戶安全之行為，
（二）依系爭鑑定報告內容觀之，針對系爭建物主要結構之RC
      柱C12部分，鑑定報告指出「RC柱C12並未穿孔、切削」（
      鑑定報告第4頁倒數第5行）、「由於RC柱並未遭穿孔或部
      分拆切，只有滲漏狀況。因此在短期內強度並不至於減損
      ，安全尚無可虞」（鑑定報告第6頁第7-8行）；至於樑開
      孔部分，系爭鑑定報告經精密之結構計算後表示「結構分
      析結果仍安全」（鑑定報告第6頁倒數第2行）、「由以上
      分析結果顯示配筋量承受之彎矩均大於開孔後端點彎矩，
      因此，開孔後並不影響原結構安全」等語（鑑定報告第54
      頁，附件八第1-2行）。可見鑑定報告一再表示被告對系
      爭建物所進行之維護、修繕行為，並未對系爭建物整棟建
      築物造成結構上或安全上之破壞，自無違反建築法規範房
      屋所有權人「應維護構造及設備安全」、「不得妨害主要
      結構」之規定，更無該當公寓大廈管理條例第6條規定「
      住戶不得妨害其它住戶之安寧、安全及衛生」或「違反其
      它法令或規約規定事項」要件之可能，與公寓大廈管理條
      例第6條第1項規定之構成要件有間，則原告據上開法條訴
      請被告回復原狀顯屬無據。
（三）至於鑑定報告雖指出系爭建物RC柱C12有「滲漏」現象，
      然亦附加說明謂「由於RC柱並未遭穿孔或部分拆切，只滲
      漏狀況。因此在短期內強度並不至於減損，安全尚無可虞
      」（鑑定報告第6頁第7-8行）。況且，依鑑定報告說明造
      成滲漏之原因係「供水管或排水管滲漏」（鑑定報告第5
      頁），然其並未說明供水管或排水管滲漏的原因，依一般
      經驗法則推論，極有可能係管線老舊造成之自然折舊及耗
      損。故該滲漏現象既對系建物整棟建築物並無安全威脅，
      原告亦不能舉證證明該滲漏現象係由被告所造成，則更不
      足以該滲漏現象為據，請求被告負回復原狀之義務。
（四）另系爭鑑定報告雖建議採取補強措施，惟因被告對系爭建
      物之維護、修繕行為尚未達「妨害其他住戶之安寧、安全
      及衛生」之程度，原告自不得訴請被告負回復原狀之義務
      等語置辯。並答辯聲明：原告之訴駁回。
三、原告主張被告為系爭建物之區分所有權人，原告為該建物所
    屬大廈依法報備成立之公寓大廈管理委員會，被告為經營安
    養中心之用，將系爭建物中之樑、柱穿孔約30處以埋設管線
    等事實，為被告所不爭執，並有原告提出之公寓大廈管理組
    織報備證明（見本院卷第6頁）、系爭建物登記謄本（見本
    院卷第7頁）、系爭建物室內樑、柱穿孔相片（見本院卷第3
    4至40頁）、台北縣政府變更使用執照（見本院卷第41頁）
    等附卷可稽，足堪信為真實。惟原告主張被告所為上開專有
    部分室內樑、柱穿孔行為，已損及其大廈建物構造安全，原
    告得依公寓大廈管理條例第6條第3項之規定，訴請被告為必
    要之處置回復原狀等情，則為被告所爭執，並以上開情詞置
    辯。故本件兩造爭執要點厥為被告就系爭建物所為室內樑、
    柱穿孔情形，是否構成公寓大廈管理條例第6條第1項所定妨
    害其他住戶安全之要件。
四、按住戶應遵守下列事項：一、於維護、修繕專有部分、約定
    專用部分或行使其權利時，不得妨害其他住戶之安寧、安全
    及衛生。‧‧‧住戶違反第一項規定，經協調仍不履行時，
    住戶、管理負責人或管理委員會得按其性質請求各該主管機
    關或訴請法院為必要之處置。公寓大廈管理條例第6條第1項
    第1款、第3項固有明文。惟查，本件經囑託台灣省土木技師
    公會就系爭建物之樑穿孔情狀鑑定結果，該公會提出98年9
    月1日（98）省土技字第46 08號鑑定報告書，遍觀全份鑑定
    報告內容，一再表示「結構分析結果仍安全」、「因此在短
    期內強度並不至於減損，安全尚無可虞」（見鑑定報告第6
    頁第7-8行）、「樑開開孔後並不影響原結構安全」等語（
    見鑑定報告第54頁），顯見被告所辯其所有之系爭建物，前
    經委任合法結構技師精確計算後，始進行管線施工及補強工
    程，施工結束後亦經台北縣政府工務局現場勘查核發變更使
    用執照，其於施工前、中、後已盡善良管理人注意義務，於
    影響最小之範圍內，進行系爭建物管線施工工程，無妨害其
    他住戶安全之行為等情，應非無稽。其次，原告就其主張之
    已危害其他住戶安全之有利事實，未能出足舉證以實其說，
    所述自不足採信。
五、再按公寓大廈管理條例之立法目的，在於建立建築物使用自
    主性管理制度，以全體住戶共同利益為出發點，強調自發性
    監督與管理維護，透過管理委員會之設立，及住戶管理規約
    之訂定，進行健全建築物使用管理體系，故立法政策上，乃
    有公寓大廈管理委員會得予決議、執行關於干預人民私有財
    產之立法。惟此易破壞私有財產自由使用、處分權，從而公
    寓大廈管理條例第6條第1項第1款所規定「妨害其他住戶之
    安全」要件，應解為已達具體實現之危害安全程度，方能求
    取集體自主性建築物使用管理權與私有財產保障之平衡點。
    依此而論，區分所有權人所為如僅達於妨害其他住戶安全之
    虞，而未現實危害，尚難遽謂該當公寓大廈管理條例第6條
    第1項第1款之要件。從而，本件原告主張被告為供經營安養
    中心之用，將系爭建物中之樑、柱穿孔約30處以埋設管線，
    縱有危害其他住戶安全之虞，其亦不得依據公寓大廈管理條
    例第6條第3項之規定訴請法院命被告為必要之處置。
六、綜上，原告依公寓大廈管理條例第6條第1項第1款、第3項之
    法律關係，請求被告回復系爭建物原狀，核屬無據，為無理
    由，應予駁回，其假執行之聲請，因訴之駁回失所附麗，應
    併予駁回，爰判決如主文所示。本件事證已臻明確，兩造其
    餘攻擊、防禦及立證方法，核與判決結果無影響，爰不一一
    論述及調查，併此敘明。
、據上論結，本件原告之訴為無理由，依民事訴訟法第78條，
    判決如主文。
中    華    民    國    98    年    11    月    24    日
                  民事第二庭    法  官  陳財旺
以上正本係照原本作成
如對本判決上訴，須於判決送達後20日內向本院提出上訴狀
中    華    民    國    98    年    11    月    24    日
                                書記官  孫國慧

司法院資訊處製作；財團法人民間司法改革基金會備份。
